臺灣臺北地方法院民事判決　　　　　　 95年度訴字第11945號
原　　　告　丙○○
被　　　告　戊○○
　　　　　　乙○○即全世好企業社
共　　　同
訴訟代理人　丁○○
　　　　　　甲○○
上列當事人間因原告提起刑事附帶民事訴訟，請求侵權行為損害
賠償事件，經本院刑事庭裁定移送審理（95年度交附民字第134
號），本院於中華民國96年8月2日言詞辯論終結，判決如下：
    主  文
被告應連帶給付原告新台幣伍拾貳萬肆仟玖佰捌拾玖元。
原告其餘之訴駁回。
訴訟費用由被告連帶負擔百分之三十三，餘由原告負擔。
    事  實  及  理  由
壹、程序事項：按訴狀送達後，原告不得將原訴變更或追加他訴
    ，但擴張或減縮應受判決事項之聲明者，不在此限，民事訴
    訟法第255條第1項第3款定有明文。查原告於刑事附帶民事
    訴訟程序起訴時，係請求被告給付損害賠償新台幣（下同）
    1,600,000元，嗣經本院刑事庭裁定移送民事庭審理中之民
    國95年12月13日，原告擴張請求賠償金額為3,329,972元，
    嗣於96年4月26日及96年8月2日之言詞辯論期日中，原告復
    撤回關於其父母所受精神損害賠償110,880元、機車受損所
    支出修理費7,380元、所支出醫藥費用暨計程車費用部分主
    張均撤回請求，並減縮請求損害賠償金額為1,600,000元，
    此部分既屬擴張、減縮應受判決事項之聲明，依上開規定，
    自應准許之。
貳、實體事項：
一、原告起訴主張：
（一）被告戊○○於94年6月25日，駕駛車號CS-6713號自用小客
      車，疏未注意逕由中間車道左彎迴轉，致原告丙○○騎乘
      之車號BFN-120號重型機車煞車不及，不慎撞擊上開自用
      小客車之左後車門後，受有右腳踝粉碎性骨折併脛骨後肌
      腱破裂等傷害，經本院刑事庭以95年度交易字第363號刑
      事判決在案，而被告乙○○即全世好企業社為被告戊○○
      之僱用人，被告戊○○所駕駛上開車輛亦屬乙○○所有，
      其亦應依僱用人之侵權行為損害賠償責任，與被告戊○○
      連帶負責，原告上開傷害住院醫療無法工作，經保險公司
      及被告賠償部分醫療費、支出計程車費用等後，尚有下列
      費用未賠償，為此爰依侵權行為等規定，請求被告連帶賠
      償共計1,600,000元，詳細金額說明如下：
      1.後續手術費用共407,040元：
        原告因受傷嚴重，將來仍須開刀治療及復健，參考前至
        台北醫學院之醫療費用及時間，此部份之費用應為407,
        040元。
      2.增加生活上之支出：
        (1)看護費用共314,000元：因原告體形狀碩，且因系爭
          肇事而不良於行，自94年6月30起至同年12月30日止
          ，有僱請看護至可獨自行走時之必要，自95年9月12
          日迄同年月19日再因同一傷勢住院開刀，亦有再次僱
          請看護至拆線可獨自行走時之必要，為此共支出看護
          費用314,000元。
        (2)營養品費用共計為120,000元：因系爭傷勢至氣血大
          失，且因傷口癒合不易，至腳步肌肉萎縮，因此須採
          購高營養之食品食用。
      3.工作薪資損害計1,480,512元：
        原告擔任推拿師工作，因系爭傷勢約有2年期間無工作
        ，以原告之前任職於顏嘉永和中醫診所、台北縣板橋國
        小、台北市○○路等處之工作薪資，及92年至94年之薪
        資扣繳憑單計算工作薪資，其共受有薪資減少1,480,51
        2元之損害。
      4.精神慰撫金380,160元：
        原告受傷嚴重，醫生並告知若無法完全康復，將造成行
        動不便，致原告心理恐慌、嚴重失眠，身心受創，以政
        府公告勞工最低薪資每月15,840元計算24個月，請求精
        神慰撫金380,160元。
      5.傷殘賠償：500,000元。
        因原告右腳腳踝骨部分受損嚴重，必須開刀施行腳踝關
        節固定術，右腳踝骨關結會固定，無法正常行走，因此
        請求傷殘賠償。並聲明：被告應連帶給付1,600,000元
        。
（二）對被告抗辯之陳述略以：
      當時其係行駛在該路段之外側車道靠近內側車道處，並未
      進入禁行機車之內側車道，事故發生時係因被告戊○○行
      駛在外側車道打左轉燈，卻又往右轉，造成其誤判被告戊
      ○○並非欲左轉而加速前進，此時被告戊○○突然大迴轉
      而導致碰撞發生，其並無過失
二、被告則以：原告請求金額中之，關於其所主張工作薪資減少
    部分，以其從事推拿整復工作，該傷勢會否影響其工作能力
    ，尚有疑問，而原告亦未舉證證明所主張營養費等為醫療上
    所必須，其所請求精神賠償部分，依被告之身分、經濟能力
    及原告所受傷勢及痛苦之程度等情狀，亦應酌減金額。又發
    生本件事故時，原告應係行駛在內側車道，但內側車道禁止
    行駛機車，且其亦未注意車前狀況，因此原告亦與有過失等
    語置辯。並聲明：原告之訴駁回。
三、本件原告主張被告戊○○於94年6月25日0時0分許，駕駛車
    號CS-6713號自用小客車，沿台北市○○區○○路由北往南
    方向行駛，行經上開路段與松平路口欲左彎迴轉時，本應注
    意在同向二車道以上道路欲左轉彎時，應距離交岔路口30
    公尺前換入內側車道，且依當時情形，並無任何不能注意之
    情事，竟於上開路口左彎迴轉時，疏未注意先駛入內側車道
    ，逕由中間車道左彎迴轉，致其後方由原告騎乘之車號BFN-
    120號重型機車煞車不及，不慎撞擊上開自用小客車之左後
    車門後，人車倒地，原告因此受有右腳踝粉碎性骨折併脛骨
    後肌腱破裂等傷害，刑事部份亦經本院刑事庭以95年度交易
    字第363號、台灣高等法院以95年度交上易字第222號刑事判
    決，認被告犯傷害罪而判處有期徒刑3月並得易科罰金確定
    在案等事實，業據其提出診斷書、刑事判決書等件為證，被
    告對此亦不爭執，自堪信屬實。因之，被告戊○○既有上述
    過失行為而不法侵害原告之身體，被告乙○○即全世好企業
    社亦不爭執確為被告戊○○之僱佣人，自應與被告戊○○負
    連帶損害賠償責任。
四、原告請求被告連帶賠償費用，是否應予准許，分述為次：
（一）關於後續治療費用部分，原告請求407,040元尚無理由：
      原告主張其目前傷勢雖癒合，但仍有磨損問題而有後續開
      刀治療之必要，其預估所需醫療費用30,000元、4個月看
      護費240,000元，3個月復健費12,000元、6個月精神賠償
      95,040元、調養身體之6個月營養費30,000元，共計請求
      原告賠償407,040元，雖據其提出診斷證明書為憑，但參
      諸其所提出資料尚不足已說明確有其所指期間、費用支出
      之必要，而經函詢原告目前就診之台安醫院結果，則認原
      告目前傷勢無再進行手術之必要，有該醫院96年6月13日
      （96）醫發字第405號函文一份在卷可按，雖然該函文亦
      說明若原告有因疼痛而無法負荷體重走路時，有考慮右踝
      關節固定手術一次之可能，核與原告所提出之台安醫院於
      96年6月5日所出具診斷證明書記載相同，參諸該函文所指
      情形係在原告嗣後有因疼痛無法負荷體重之情況下始有必
      要，其已指明目前並無必要，且此與原告下述請求之勞動
      能力減損，即係為賠償原告因傷造成荷重疼痛之損害，原
      告既已請求此疼痛所造成之未來工作期間之勞動價值損害
      ，自亦難認其有再進行此手術之必要，是原告請求此將來
      手術所需醫療費用部分，尚難謂有據，至於原告因之所請
      求其餘手術期間看護費、復健費、營養費或精神賠償等，
      自亦無理由。
（二）關於增加生活上之支出（包括看護費用及營養品費用），
      被告應賠償19,269元：
      (1)看護費用共19,269元（原告此部分請求計314,000元）
        ：原告主張其因體形狀碩，於治療期間不良於行，故自
        94年6月30起至12月31日止，為僱請看護至可獨自行走
        時為止，共支出看護費用300,000元部分，及自95年9月
        12日至19日因再次住院開刀而有僱請看護至拆線可獨自
        行走時為止，共支出看護費用14,000元等事實，固據其
        提出訴外人即看護人林雪枝所提出收據一紙為憑，但參
        諸其僅於94年6月25日至7月4日間因進行骨折治療手術
        而在台北醫學大學附設醫院住院，及自95年9月11日至
        14日間因進行術後拔除骨固定物而有在台安醫院住院之
        必要，有台北醫學大學附設醫院96年2月9日校附醫歷字
        第0960000549號函文、台安醫院96年1月20日（96）醫
        發字第68號函文各一份暨原告所提出診斷證明書影本二
        紙附卷可稽，以原告右腳骨折等傷勢於住院期間確有難
        以自理之情形，其主張有看護之必要，應堪採信，另其
        所請求住院以外期間之看護費用部分，則據前述台北醫
        學大學附設醫院函文說明原告所受傷勢在恢復及復健期
        並無需他人看護之必要，尚難認此住院以外之期間仍有
        支出看護費之必要；因之，原告所主張於94年6月25日
        至7月4日間之看護費用，以其提出收據所載包含該期間
        金額按日計算後，該期間須支出之看護費為14,019元（
        〈300,000÷214日〉×10日=14,019），於95年19月12
        日至14日之住院期間，以其所提出包含該期間之費用收
        據金額按日計算，此期間須支出看護費用為5,250元（
        〈14,000÷8〉×3=5,250），二者合計共19,269元（
        14,019+5,250=19,269元之範圍內，應為有據，超過部
        分，則無理由。
      (2)營養品費用120,000元部分，尚難認有據：原告雖主張
        其因上開傷勢至氣血大失，且因傷口癒合不易，至腳步
        肌肉萎縮，為此採購高營養之食品食用，以每月5,000
        元、須食用24個月計算，惟已為被告所否認，原告僅提
        出所指營養品照片影本等件為證，並不足以認其確係因
        傷且有食用各該營養品之必要，亦難謂其所指每用增加
        支出金額、期間為有據，是尚難認原告此部分主張為可
        採。
（三）關於原告因之所受工作金損害，被告應賠償30,716元：
      原告雖主張受傷後，將有2年期間無法工作，為此請求被
      告賠償1,480,512元，而參諸原告因車禍事故就診之情形
      ，其於前述94年6月25日至7月4日間，及自95年9月11日至
      14日間因進行右腓骨、右內踝骨折手術，術後拔除骨固定
      物期間，因有住院必要而堪認其在上開住院期間確因無法
      工作而有未能獲取該期間薪資之損害，惟其餘期間原告是
      否客觀上已達完全無法工作之程度，並未據原告舉證以實
      其說，參諸前述台北醫學大學附設醫院回函亦指明無法評
      估其能否工作，以原告所稱擔任推拿整復工作之內容，其
      於復健期間是否仍屬完全無法工作之情況，亦有疑問，至
      於其因之所提供勞動價值減損部分，則屬下述其因傷所造
      成勞動能力減損之問題，仍難據之謂其確有2年期間無法
      工作之情形。因之，僅堪認原告確有在上開住院共14日之
      期間，受有無法工作之損害，而原告主張其在該時間預計
      可得之薪資計有：1.顏嘉永吉中醫診所部分：以原告自92
      年4月至12月薪資所得為421,577元、93年10月至12月薪資
      所得91,049元、93年12月薪資所得14,035元、94年1月至
      12月薪資所得共188,833元（包括94年1月至12月任職於寶
      興堂中醫診所所得60,500元、94年1月至6月任職顏嘉永和
      中醫診所之所得128,333元），業據其提出在職證明書、
      各類所得扣繳暨免扣繳憑單、員工薪資單等件為證，足見
      其此部分每月平均固定工作所得為28,620元（〈421,57
      7+91,049+14,035+188,833〉÷25個月=28,620）；2.於台
      北縣板橋市板橋國小從事推拿整復工作部分：原告主張其
      自93年10月起，每週固定至該國小從事推拿整復，每週所
      得為6,300元等情，業據其提出工作證明書、推拿預約表
      各一份憑，雖然此所得尚難認係原告長期之固定所得，參
      諸該工作證明書亦載明原告前述受傷住院前，即有與板橋
      國小約定後續工作時間，係因原告車禍事故才中止等情，
      則原告主張此部分每週所得亦係其因之所受工作金損害，
      應堪採信；3.原告主張自93年12月起，受訴外人謝淑珍之
      約請，每週至該處從事推拿整復，每週可因之取得報酬
      3,000元，業據其提出工作證明書一份為證，雖然此所得
      尚難認係原告長期之固定所得，參諸該證明書載明原告前
      述受傷住院前，即有約定後續工作時間，係因原告車禍事
      故才中止一節，則原告主張此部分每週所得亦係其因之所
      受工作金損害，亦堪採信；是以，原告於住院期間，原本
      預計每月工作所得可達65,820元（28,620+〈6300+3,000
      ×4週〉=58,589元），既據其提出前開資料佐證，被告對
      各該資料之真正復不爭執，以前述原告於住院期間無法工
      作共計有14日計算，其此部份所受損害額為27,342元（
      65,820×1/30×14=30,716），其請求被告如數賠償，自
      應准許，至於超過30,716元部分，則無理由。
（四）關於勞動能力減損部分，被告應賠償500,000元：
      原告主張其因上開傷勢而有勞動能力減損，請求被告為傷
      殘賠償等事實，業據其提出台安醫院96年6月5日所出具診
      斷證明書一份為憑，其上已說明其仍有右腳踝疼痛、荷重
      時有壓痛，右腳踝活動範圍小於健側百分之七十等情，前
      述卷附台安醫院96年1月30日函文亦說明其治療後仍有右
      腳踝疼痛之狀況，雖能行走，惟因該傷勢仍有減損勞動能
      力1/10之情形，以原告所從事推拿整復工作復有站立之需
      要而論，應堪認其勞動能力確已減少達百分之十；又原告
      於受傷時之94年6月25日為34歲，至勞動基準法第54條第1
      項第1款所規定強制退休年齡即年滿60歲止，尚有26年之
      工作期間；而原告前述受傷時每月固定工資為28,620元，
      有其提出之前述各類所得扣繳暨免扣繳憑單5份為憑，雖
      然原告尚提出該期間應約至訴外人板橋國小、謝淑珍處從
      事推拿整復，另受有報酬之工作證明書為證，衡以此部分
      係該期間因有約請始有工作報酬，尚難認屬於原告長期固
      定所得之範圍，則以前述原告長期固定所得為28,620元計
      算，其減少勞動能力程度如前述為百分之十，即每月減少
      工作收入2,862元（28, 620x0.1=2,862），其一次請求26
      年所減少勞動能力之損害，依月別式複式霍夫曼計算法扣
      除中間利息後，其減少勞動能力所致損害應為581,931元
      （28,620x10%x×12×16.944170=581,931元），原告就此
      所請求500,000元，既尚在該數額範圍內，自應准許之。
（五）精神慰籍金部分，被告應賠償150,000元：查原告受有前
      述右腳踝粉碎性骨折併脛骨後肌腱破裂等傷害，復因傷前
      後住院計14日，其肉體、精神自受極大痛苦，本院斟酌原
      告所受傷勢對其造成生活不便、疼痛之時間甚長，嗣後因
      勞動能力減損，原告精神上亦受有痛苦等實際情況，及兩
      造之身分、地位，認原告請求380,160元，尚嫌過高，應
      予核減為150,000元，方屬公允，逾此數額之請求，為無
      理由。
      綜上所述，本件原告主張其所受前開損害共計699,985元
      （19,269+30,716+500,000+15,000 =699,985）之範圍內
      ，應為有據，超過部分，則無理由。
五、又按，損害之發生或擴大，被害人與有過失者，法院得減輕
    賠償金額或免除之，民法第217條第1項定有明文。就本件事
    故之發生，除如前述，被告戊○○有未依規定在同向二車道
    以上道路欲左轉彎時，應距離交岔路口30公尺前換入內側車
    道，且依當時情形，並無任何不能注意之情事，卻於上開路
    口左彎迴轉時，疏未注意先駛入內側車道，逕由中間車道左
    彎迴轉之過失，被告復均辯稱原告當時亦有行駛在禁行機車
    之內側車道，及疏未注意車狀況，並致上開事故發生而與有
    過失一節，已為原告所否認，雖然該事故發生路段之內側車
    道確有禁止機車行駛之交通標誌，有台北市交通管制工程處
    回函、台北市政府警察局交通警察大隊回函所附現場照片等
    資料在卷可按，但觀諸兩造均不爭執被告戊○○所駕駛車輛
    遭原告機車撞擊之位置係在左後方車門處，被告戊○○於交
    通事故發生時之談話紀錄中，亦自承其當時係行駛在靠外側
    之第2車道，業據本院調閱上開刑事案卷所附現場圖、交通
    事故談話紀錄表、車輛照片等件查明屬實，以被告戊○○斯
    時既係行駛在外側車道，原告於事發時及刑案偵審中，復均
    一致陳述被告戊○○當時有先右轉再往左轉之情況，均可見
    原告所稱其斯時尚行駛在外側車道中靠內側車道位置，應屬
    實在，被告辯稱原告有行駛在禁行機車車道而與有過失之部
    分，尚非有據，惟參諸原告所述情節，其在事發前既已見被
    告戊○○曾打左轉燈而有表明欲左轉之意，雖然被告戊○○
    有先右轉之行為，以其左轉燈並未熄滅，而原告撞擊被告戊
    ○○車輛處又係左後車門而非前車門處，顯然被告戊○○往
    右轉未幾即已改成左轉且迴轉幅度非大，縱然被告戊○○有
    前述過失，以原告斯時既見被告駕駛方向不定，在被告戊○
    ○所駕駛車輛仍有顯示左轉燈之情況下，原告自應注意且得
    注意此車前狀況而有減速等待確認被告戊○○所駕駛車輛之
    行進方向後，再加速前進之注意義務，以原告斯時並無不能
    注意之情形卻疏未注意，亦堪認原告確有未注意車前狀況之
    過失。因之，本件原告既有騎乘機車卻疏未注意車前狀況之
    過失，對自己受傷結果亦與有過失，揆諸前揭規定意旨，依
    衡平原則原告自有過失相抵之適用，而衡以被告係未行駛入
    內側車道即逕行左轉，原告則係未注意車前狀況之過失情節
    ，本院斟酌兩造應有之注意程度、過失情節等情，認原告對
    本件事故之發生亦應負擔四分之一過失責任。綜上所述，本
    件原告因本件事故所受損害共計699,985（19,269+30,716+5
    00,000+15,000 =699,985），再依前述原告亦與有過失責任
    四分之一情形計算，則原告得請求被告賠償者為524,989元
    （699,985*3/4=524,989，四捨五入）。
六、從而，原告基於民法關於侵權行為之規定，訴請被告連帶賠
    償524,989元，尚無不合，應予准許，超過部分則難謂有據
    ，應予駁回。
七、兩造其餘之攻擊或防禦方法及未經援用之證據，經本院斟酌
    後，認為均不足以影響本判決之結果，自無逐一詳予論駁之
    必要，併此敘明。
八、訴訟費用負擔之依據：民事訴訟法第79條、第85條第2項。
中　　華　　民　　國　　96　　年　　8 　　月　　16　　日
                  民事第五庭    法　官　林麗真
以上正本，係照原本作成。
如對本判決上訴，須於判決送達後20日內向本院提出上訴狀
中　　華　　民　　國　　96　　年　　8 　　月　　20　　日
                                書記官　李承翰
